【裁判字號】    95,訴,463
【裁判日期】    950706
【裁判案由】    所有權移轉登記
【裁判全文】
臺灣臺北地方法院民事判決               95年度訴字第463號
原      告  甲○○
訴訟代理人  黃達元律師
被      告  丙○○
            乙○○
共      同
訴訟代理人  陳淑貞律師
上列當事人間請求不動產移轉所有權事件，本院於民國92年6月2
2日言詞辯論終結，判決如下：
    主  文
原告之訴駁回。
訴訟費用由原告負擔。
    事實及理由
一原告主張：兩造之父母顏先知、顏張腰治與兩造於民國88年 9
  月18日共同簽訂協議書，其中第2 條約定附表所示建物、土地
  為兩造三兄弟共有，登記於被告名下應有部分各1/2 ，惟原告
  擁有所有權應有部分1/3 ，被告對於系爭不動產之處分、變更
  ，均需經原告之同意。嗣原告請求被告履行前開協議書第2 條
  約定，被告竟拒不履行，爰依協議書第2 條之約定，請求被告
  將附表所示土地、建物所有權應有部分各96/7200、1/6移轉登
  記予原告云云。並聲明：(一)被告應將附表所示二筆土地所有權
  應有部分各96/7200 移轉登記予原告。(二)被告應將附表所示二
  筆建物所有權應有部分各1/6移轉登記予原告
二被告則以：兩造父母顏先知、顏張腰治與兩造固共同簽訂協議
  書，惟其中第2 條僅就附表所示建物部分約定為兩造三兄弟共
  有，登記於被告名下應有部分各1/2 ，原告擁有所有權應有部
  分1/3 ，並不及於附表所示土地部分，原告請求被告移轉土地
  部分，顯屬無據。另系爭土地原為顏張腰治所有，與訴外人張
  福壽合建房屋，於74年間將系爭土地移轉登記予張福壽，嗣合
  建房屋於75年11月11日完成，張福壽依顏先知指示，由原告、
  丙○○、乙○○各分得台北市○○路316號4樓、2樓、3樓房地
  ，316號4樓房地及附表所示318號1樓、地下室則移轉登記予被
  告名下保管，原告於94年7月間出賣316號4 樓予訴外人李嘉珮
  。至顏先知之所以將附表所示建物登記予被告名下，係因原告
  背負鉅額債務，為防止原告債權人拍賣求償，及欲以附表所示
  建物之租金收益，供兩造父母生活養老所需，乃以原告負債完
  全清償及父母之終老為停止條件，條件成就前原告不得請求移
  轉登記附表所示建物。而顏先知雖已死亡，但原告目前尚有負
  債，且顏張腰治則已中風生活無法自理，又需生活費與醫療費
  之支出，故上開條件顯未成就，則原告尚不得依協議書為請求
  等語，資為抗辯。並聲明：原告之訴駁回。
三兩造不爭執之事實：
(一)兩造之父母顏先知、顏張腰治與兩造於88年9 月18日共同簽訂
  協議書，其中第2 條約定附表所示建物為兩造三兄弟共有，登
  記於被告名下應有部分各1/2，原告擁有所有權應有部分1/3，
  被告對於附表所示建物之處分、變更，均需經原告之同意，為
  兩造所不爭執，有協議書、土地登記謄本在卷可稽，亦經證人
  丁○○結證屬實。
(二)顏先知已於92年12月4 日死亡，顏張腰治目前中風，且附表所
  示318號1樓房屋目前由乙○○出租予訴外人馬俊傑，租金每月
  新臺幣（下同）80,000 元，供作顏張腰治聘請外籍看護人員、
  醫療費用之用，為兩造所不爭執，有顏先知之除戶謄本、顏張
  腰治之身心障礙手冊、租賃契約在卷足憑。
四兩造爭執之爭點：
  原告得否依協議書第2 條約定請求被告移轉登記系爭房地？及
  協議書第2條是否附有停止條件？
(一)查兩造間協議書第2條約定：永吉路318 號地下室與1樓，雖由
  丙○○與乙○○共有，各有應有部分1/2 ，惟原告擁有應有部
  分1/3 ，該產權之任何變更或售賣，需有原告之合意，否則不
  得處置，同時永吉路318號地下室與1樓之租金收入，仍由顏先
  知、顏張腰治收取，三兄弟不得異議。則前開協議書第2 條僅
  就兩造間共有附表所示建物所有權有應有部分各1/3 ，原告之
  應有部分登記於被告名下而為約定，並未約定被告負有任何移
  轉登記之義務，則原告主張其依前開協議書第2 條之約定，得
  請求被告將附表所示土地、建物所有權應有部分各 96/7200、
  1/6移轉登記予原告云云，尚不足取。
(二)按解釋意思表示，應探求當事人之真意，不得拘泥於所用之辭
  句；民法98條定有明文。次按附停止條件之法律行為，於條件
  成就時，發生效力。民法第99條第1 項亦定有明文。次查，前
  開協議書第2條約定，附表所示318號地下室與1 樓房屋之租金
  收入，由顏先知、顏張腰治收取，三兄弟不得異議。且兩造之
  妹妹即證人丁○○證稱：當初簽訂協議書約定將附表所示建物
  登記在被告名下，係顏先知認為原告有債務問題，若要出賣的
  話，需等父母百年之後等語（見本院卷第46頁反面）。是依協
  議書之記載及證人丁○○之所述，可知兩造之父母顏先知、顏
  張腰治係因原告有債務問題，始將兩造三兄弟共有如附表所示
  建物登記於被告名下，避免原告受債權人追償，至附表所示31
  8號地下室與1樓房屋出租所得之租金收入，由顏先知、顏張腰
  治收取，堪認原告基於協議書第2 條所生法律關係之請求權，
  係附有停止條件，於顏先知、顏張腰治有需用附表所示318 號
  地下室與1 樓房屋之租金收入前，原告不得請求被告移轉登記
  。則顏先知雖已於92年12月4 日死亡，惟顏張腰治目前中風，
  且附表所示318號1樓房屋目前由乙○○出租予馬俊傑，租金每
  月80,000元，供作顏張腰治聘請外籍看護人員、醫療費用之用
  ，已如前述，故原告基於協議書第2 條所生法律關係之請求權
  ，該停止條件尚未成就，原告亦不得請求被告將附表所示建物
  所有權應有部分各1/6移轉登記予原告。
五從而，原告依協議書第2 條之約定，請求被告將附表所示土地
  、建物所有權應有部分各96/7200、1/6移轉登記予原告，為無
  理由，應予駁回。
六本件事證已臻明確，兩造其餘主張、陳述及所提證據，經審酌
  與本院前揭判斷不生影響，毋庸再予審酌，併此敘明。
七訴訟費用負擔之依據：民事訴訟法第78條。
中    華    民    國    95    年    7     月    6    日
                    民事第六庭法      官  姜悌文
以上正本係照原本作成
如對本判決上訴，須於判決送達後20日內向本院提出上訴狀，並
依上訴利益繳納上訴費。
中    華    民    國    95    年    7     月    7    日
                              法院書記官  蔡炎暾


司法院資訊處製作；財團法人民間司法改革基金會備份。
